【裁判字號】    98,訴,1018
【裁判日期】    990223
【裁判案由】    分割共有物
【裁判全文】
臺灣臺南地方法院民事判決              98年度訴字第1018號
原      告  癸○○
訴訟代理人  蕭麗琍律師
被      告  甲○○
            辛○○
上  一  人
訴訟代理人  壬○○
被      告  丙○○
            戊○○
                      17弄4街2號
被告兼上列
二人共同訴
訟代理  人  丁○○
被      告  子○○
            丑○○
            寅○○
被告兼上列
三人共同訴
訟代理  人  卯○○
被      告  庚○○
            己○○
            乙○○
上列當事人間請求分割共有物事件，經本院於民國99年2月9日言
詞辯論終結，判決如下：
    主  文
兩造共有坐落於台南縣六甲鄉○○段一○六○地號、地目建、面
積八三六點二八平方公尺之土地，應予分割如附圖所示：即編號
Ａ部分面積一六七點二五平方公尺，分歸原告癸○○取得；編號
Ｂ部分面積八三點六三平方公尺，分歸被告丙○○、戊○○、丁○○取得，並按原應有部分各三分之一比例保持共有；編號Ｃ部
分面積一六七點二五平方公尺，分歸被告辛○○取得；編號Ｄ部
分面積八三點六三平方公尺，分歸被告乙○○取得；編號Ｅ部分
面積八三點六三平方公尺，分歸被告子○○、卯○○、丑○○、
寅○○取得，並按原應有部分各四分之一比例保持共有；編號Ｆ
部分面積八三點六三平方公尺，分歸被告庚○○取得；編號Ｇ部
分面積八三點六三平方公尺，分歸被告己○○取得；編號Ｈ部分
面積八三點六三平方公尺，分歸被告甲○○取得。
訴訟費用新台幣貳萬捌仟柒佰玖拾元由兩造按如附表所示應有部
分比例負擔。
    事實及理由
一、被告等經合法通知，被告辛○○、子○○、丑○○、寅○○
    、卯○○、乙○○未於最後言詞辯論期日到場，被告甲○○
    、庚○○、己○○未於言詞辯論期日到場，均核無民事訴訟
    法第386 條所列各款情形，爰依原告聲請，由其一造辯論而
    為判決。
二、本件原告起訴主張：
  (一)按坐落於台南縣六甲鄉○○段 49地號、地目建、面積873平
    方公尺之土地為兩造共有，嗣系爭土地經地籍圖重測後，地
    號已變更為六甲鄉○○段1060號，面積亦變更為836.28平方
    公尺。
  (二)就系爭土地兩造間之應有部分比例為：原告癸○○、被告辛○○各為五分之一；被告乙○○、甲○○、庚○○、己○○
    各為十分之一；被告丙○○、戊○○、丁○○各為三十分之
    一；被告子○○、卯○○、丑○○、寅○○各為四十分之一
    。本件系爭土地為建地，並無不能分割之情形，且兩造無不
    分割之特約，因本件無法和解，故未經調解，為使地盡其利
    ，原告爰依民法第823條第1項之規定，請求法院准予分割共
    有物。
  (三)並聲明：如主文第1項所示。
四、被告則以：
  (一)被告辛○○辯以：就原告主張之分割圖表，被告並無意見，
    且同意分割於編號Ｃ部分。
  (二)被告丙○○、戊○○、丁○○辯以：就分割於編號Ｂ部分，
    願意保持共有。
  (三)被告子○○、丑○○、寅○○、卯○○辯以：就分割於編號
    Ｅ部分，並無意見，願意保持共有。
  (四)被告乙○○辯以：被告不同意原告之分割方案，被告主張以
    變賣分割或以抽籤之方式較為公平。因被告之建物位於分割
    圖之編號Ｅ附近，若依原告主張之分割方案，對原告較為有
    利，被告同意分割於編號Ｄ部分。
  (五)均聲明：原告之訴駁回。
  (六)其餘被告經合法通知，未於言詞辯論期日到場，亦未提出書
    狀作任何聲明或陳述。
五、得心證之理由：
  (一)原告主張系爭土地為兩造所共有，業據提出與其所述相符之
    土地登記第二類謄本1 份附卷可憑（本院卷第103至106頁）
    ，復為被告等人所不爭執，堪信原告之主張為真實。
  (二)按各共有人，除法令另有規定外，得隨時請求分割共有物。
    但因物之使用目的不能分割或契約訂有不分割之期限者，不
    在此限。共有物之分割，依共有人協議之方法行之。分割之
    方法不能協議決定者，法院得因任何共有人之請求，命為下
    列之分配：一、以原物分配於各共有人。但各共有人均受原
    物之分配顯有困難者，得將原物分配於部分共有人。二、原
    物分配顯有困難時，得變賣共有物，以價金分配於各共有人
    ；或以原物之一部分分配於各共有人，他部分變賣，以價金
    分配於各共有人，民法第823條第1項、第824條第 1項、第2
    項分別定有明文。查，兩造對系爭土地並無不分割之特約，
    亦無因使用目的而不能分割之情形，為兩造所不爭執，僅被
    告乙○○對原告主張之分割方法有不同意見，可認兩造無法
    達成協議分割，從而，原告依照上開規定，請求分割系爭土
    地，應屬有據。
  (三)又法院為裁判分割前，應顧及公平、當事人之聲明、應有部
    分之比例與實際是否相當、共有物之客觀情狀、性質、價格
    與經濟價值、共有利益、各共有人之主觀因素與使用現狀、
    利害關係等因素為綜合判斷。經查：編號Ａ部分土地上建有
    鐵皮屋（嗣原告陳明為被告庚○○、己○○所有）；編號Ｂ
    部分為巷道；編號Ｃ部分土地上面臨民權街之二棟鐵皮屋、
    後方緊鄰之磚瓦屋、及面臨282巷之門牌號碼290號之磚瓦屋
    ，均為被告辛○○所有；編號Ｄ部分土地上靠東邊有磚瓦屋
    與編號Ｃ部分磚瓦屋共同形成ㄈ字型三合院，該建物為被告
    丙○○、戊○○、丁○○三人共有；編號Ｅ、Ｆ、Ｇ、Ｈ部
    分土地上建有ㄇ字型三合院，均為石棉瓦屋，靠東邊石棉瓦
    屋為被告甲○○所有並居住中，靠西及北邊石棉瓦屋為被告
    庚○○、己○○、乙○○共有，業經本院於98年10月2 日會
    同兩造及台南縣麻豆地政事務所測量人員至現場履勘，製有
    勘驗筆錄、勘驗現況略圖在卷可稽（見本院卷第73至78頁）
    。本院審酌原告提出之分割方案圖係依系爭土地使用現狀所
    作之規劃，並參酌98年10月2 日現場履勘時到場共有人即原
    告癸○○、被告甲○○、辛○○、丙○○、戊○○、丁○○
    之意見，及本院業已依法通知其他共有人，惟其餘被告等人
    仍未到場，且到場被告對原告提出之分割方案表示無意見等
    情，可認原告之分割方案可兼顧各共有人之意願、使用土地
    現況、分割後之經濟效益及公共利益，以此分割尚符合公平
    。從而，原告起訴請求分割系爭土地，即屬正當，應予准許
    ，爰將系爭土地分割如主文第1項所示。
六、末按因共有物分割、經界或其他性質上類似之事件涉訟，由
    敗訴當事人負擔訴訟費用顯失公平者，法院得酌量情形，命
    勝訴之當事人負擔其一部，民事訴訟法第 80條之1定有明文
    。系爭土地因兩造無法自行協議分割，依前開說明，本院認
    本件訴訟費用新台幣（下同）28,790元（即裁判費16,345元
    、土地測量費12,445元）應由兩造按其原應有部分比例負擔
    為適當，爰判決如主文第2項所示。
七、據上論結，本件原告之訴為有理由，依民事訴訟法第 385條
    第1項、第80條之1，判決如主文。
中    華    民    國    99    年    2     月    23    日
                  民事第三庭    法  官  周素秋
以上正本係照原本作成。
如對本判決上訴，須於判決送達後20日內向本院提出上訴狀。
                                書記官  洪浩容
中    華    民    國    99    年    2     月    23    日
附表
裁判費為16,345元、土地測量費12,445元，合計共28,790元
┌──┬───────┬─────────┬─────────┐
│編號│     姓名     │應有部分比例      │應負擔之訴訟費用金│
│    │              │即訴訟費用比例    │額（新台幣，元以下│
│    │              │                  │四捨五入）        │
├──┼───────┼─────────┼─────────┤
│  1 │癸○○        │5分之1            │5,757元           │
├──┼───────┼─────────┼─────────┤
│  2 │辛○○        │5分之1            │5,757元           │
├──┼───────┼─────────┼─────────┤
│  3 │乙○○        │10分之1           │2,879元           │
├──┼───────┼─────────┼─────────┤
│  4 │甲○○        │10分之1           │2,879元           │
├──┼───────┼─────────┼─────────┤
│  5 │庚○○        │10分之1           │2,879元           │
├──┼───────┼─────────┼─────────┤
│  6 │己○○        │10分之1           │2,879元           │
├──┼───────┼─────────┼─────────┤
│  7 │丙○○        │30分之1           │960元             │
├──┼───────┼─────────┼─────────┤
│  8 │戊○○        │30分之1           │960元             │
├──┼───────┼─────────┼─────────┤
│  9 │丁○○        │30分之1           │960元             │
├──┼───────┼─────────┼─────────┤
│ 10 │子○○        │40分之1           │720元             │
├──┼───────┼─────────┼─────────┤
│ 11 │卯○○        │40分之1           │720元             │
├──┼───────┼─────────┼─────────┤
│ 12 │丑○○        │40分之1           │720元             │
├──┼───────┼─────────┼─────────┤
│ 13 │寅○○        │40分之1           │720元             │
└──┴───────┴─────────┴─────────┘

司法院資訊處製作；財團法人民間司法改革基金會備份。
